【裁判字號】    89,上易,862
【裁判日期】    890331
【裁判案由】    妨害自由
【裁判全文】
臺灣高等法院刑事判決                            八十九年度上易字第八六二號
    上  訴  人  臺灣板橋地方法院檢察署檢察官
    被      告  甲○○
    選任辯護人  舒正本
    被      告  戊○○
右上訴人因被告妨害自由案件，不服臺灣板橋地方法院八十八年度易字第三九五０號
，中華民國八十九年一月四日第一審判決（起訴案號：臺灣板橋地方法院檢察署八十
八年度偵字第一九六二八號）提起上訴，本院判決如左：
    主      文
原判決關於甲○○、戊○○部分均撤銷。
甲○○共同連續以加害自由之事，恐嚇他人致生危害於安全，處拘役拾日，如易科
罰金，以佰元折壹日。
戊○○共同連續以加害自由之事，恐嚇他人致生危害於安全，累犯，處拘役肆拾日，
如易科罰金，以佰元折壹日。
    事      實
一、己○○持有丙○○簽發之發票日為民國（下同）八十七年九月十六日，到期日八
    十九年十月十五日，面額六十萬元本票一張（附表編號一所示），並輾轉將該本
    票囑請甲○○代為討回欠款，甲○○認識丙○○，竟不循法定程序處理，由甲○○將該本票交予丁○○與戊○○（於八十六年三月二十一日，因竊盜案件經臺灣
    桃園地方法院以八十六年易字第三五四號判處有期徒刑八月，在八十七年二月九
    日執行完畢）討債，三人即基於以加害自由之事，恐嚇他人致生危害於安全方式
    而催討債務之犯意聯絡，由丁○○、戊○○二人持甲○○交付之前開本票，於八
    十八年八月十二日下午四時三十分許，至台北縣板橋市○○路○段七十八號丙○○服務之財霸公司索債，因丙○○表示無力清償全部債務，丁○○與戊○○乃心
    生不滿，戊○○並作勢欲打丙○○，丁○○基於恐嚇之犯意，對丙○○稱：「如
    不還錢就不讓你離開，且要與你一起上下班」等語，以此加害自由之事恐嚇丙○○，致丙○○心生畏懼，而危害於丙○○之安全，丙○○不得已簽發發票日為八
    十八年八月十二日，到期日八十九年十月十五日，面額五十七萬元之本票一張（
    附表編號二所示），連同向財霸公司借得面額三萬元支票一張（發票日為八十八
    年八月十二日，彰化商業銀行光復分行，帳號0000000000，票號 AK0000000），
    交於丁○○、戊○○二人，丁○○則將該六十萬元本票還丙○○，丁○○於離去
    時並稱：「剩下的五十七萬元，這幾天要準備好，我會來拿，否則會讓妳死得很
    難看」等語，丁○○取得上開本票與支票後，交予甲○○，甲○○將三萬元支票
    兌現後，分予丁○○四千元、戊○○三千元，餘款則自己留下，嗣三人於又基於
    相同之概括犯意於八十八年八月十八日下午四時三十分許，由丁○○與戊○○至
    財霸公司，對丙○○大聲稱：「今天這些錢沒處理好，我們回去很難向我們大哥
    交代」等語，戊○○並作勢欲打丙○○，致丙○○心生畏懼，而危害於丙○○之
    安全，嗣經報警查獲。
二、案經被害人丙○○訴由臺北縣警察局海山分局報請臺灣板橋地方法院檢察署檢察
    官偵查起訴。
    理       由
一、訊據被告甲○○及戊○○均否認有恐嚇丙○○之犯行：
(一)、被告甲○○辯稱：「己○○因積欠伊約七萬餘元之債務，嗣己○○交付附表所示
    之本票一紙以擔保其債務，並希望伊與其一同前往向丙○○催討債務，惟伊發現
    發票人丙○○係伊過去之同事，礙於情面，乃委託友人丁○○前往，並再三向丁○○交代丙○○係伊熟識友人，勿太為難，且不得使用暴力或不當行為，嗣丁○○自行找其友人戊○○陪同前往向丙○○催討債務，伊未與丁○○、戊○○間有
    恐嚇之犯意聯絡」等語，其選任辨護人為被告辯護略以：「被告再三交代與丙○○為友人，勿太為難，且不得使用暴力或不當行為，偵查中未傳被告或丁○○、
    戊○○訊問，己○○所陳與被告及丁○○所述情節相同，並無偏頗之虞，起訴書
    尚出現被告涉嫌槍砲情節」等語。
(二)、被告戊○○辯稱：「八十八年八月十二日丁○○約伊一同前往財霸公司，至現場
    時伊沒有開口講話，僅丁○○開口向丙○○索討附表所示之本票債務，伊事先不
    知丁○○會恐嚇丙○○，至於八十八年八月十八日，也是丁○○要伊陪同至財霸
    公司，當時尚未發生口角衝突，警方即前來處理」等語。
二、經查：己○○持有丙○○簽發之發票日為八十七年九月十六日，到期日為八十九
    年十月十五日，面額為六十萬元本票一張，並輾轉將該本票囑請甲○○代為討回
    欠款，甲○○認識丙○○，竟不循法定程序處理，由甲○○將該本票交予丁○○
    與戊○○，二人於八十八年八月十二日下午四時三十分許，至台北縣板橋市○○
    路○段七十八號丙○○服務之財霸公司索債，丁○○與戊○○乃並要求丙○○簽
    發發票日為八十八年八月十二日，到期日為八十九年十月十五日，面額為五十七
    萬元之本票一張，連同向財霸公司借得面額三萬元支票一張（發票日為八十八年
    八月十二日，彰化商業銀行光復分行，帳號0000000000，票號AK0000000），交
    於丁○○、戊○○二人，甲○○將三萬元支票兌現分予丁○○四千元、戊○○三
    千元，餘款則自己留下，嗣丁○○、戊○○二人於又於八十八年八月十八日下午
    四時三十分許，至財霸公司，向丙○○索債等情，業據被告甲○○、戊○○、與
    共同被告丁○○先後於警訊、偵查、原審、本院調查時坦承（偵查卷第九頁反面
    、第十一頁反面、第十二頁反面、第十六頁反面、第四一頁至第四三頁、原審卷
    第四四頁、第五九頁至第六四頁、本院卷第三四頁至第三六頁），並有六十萬元
    與五十七萬元之本票影本二張附卷可查（原審卷第三九頁、至第四十頁），且與
    被害人丙○○，在場證人乙○○證所陳情節一致（偵查卷第五七頁），是此部分
    事實明確。
二、次查：本件所應進而審酌者為被告甲○○辯稱：「交代勿太為難，且不得使用暴
    力或不當行為，嗣丁○○自行找其戊○○陪同前往向丙○○催討債務，未與丁○○、戊○○間有恐嚇之犯意聯絡」等語，被告戊○○辯稱：「至現場時伊沒有開
    口講話，僅丁○○開口向丙○○索討附表編號一所示之本票債務」等語，是否可
    採，經查：
(一)、按法院自依自由心證為證據判斷時，不得違背經驗法則，所謂經驗法則，係指吾
    人基於日常生活經驗所得之定則，並非個人主觀上之推測（最高法院三一年度上
    字第一三一二號判例）。認定犯罪事實所憑之證據，並不以直接證據為限，即綜
    合各種間接證據，本於推理作用，為認定犯罪事實之基礎，如無違背一般經驗法
    則，尚非法所不許（最高法院四十四年度上字第七０二號判例）。本件己○○持
    有丙○○簽發之發票日為八十七年九月十六日，到期日為八十九年十月十五日，
    面額為六十萬元本票一張，並輾轉將該本票囑請甲○○代為討回欠款，甲○○雖
    稱認識丙○○，然其與己○○根本不認識，只聽朋友說叫己○○，二人間之聯繫
    方式為0000000000之行動電話，此業據甲○○於警訊陳明，且甲○○進而將丁○○、戊○○索債取回之三萬元支票兌現，分予丁○○四千元，戊○○三千元，餘
    款則自行留下，復據甲○○於警訊陳明（偵查卷第十六頁反面、第十七頁反面）
    ，則該本票既尚未屆八十九年十月十五日之到期日，甲○○即交由丁○○、戊○○二人前往索債，並各分得討債所得之其中三萬元，則其等三人就索債之方式，
    依經驗法則判斷，已足認應有共識，是甲○○、戊○○二人所辯已難信採。次按
    共同正犯不限於事前有協議，即僅於行為當時有共同犯意之聯絡者，亦屬之（最
    高法院三十年度上字第八七０號判例）。共同正犯之成立，祇需具有犯意之聯絡
    ，行為之分擔，既不問犯罪動機起於何人，亦不必每一階段犯行均經參與（最高
    法院三十四年度上字第八六二號判例）。共同實施犯罪行為之人，在合同意思範
    圍以內，各自分擔犯罪行為之一部，相互利用他人之行為，以達其犯罪之目的者
    ，即應對於全部所發生之結果，共同負責（最高法院二十八年度上字第三一一０
    號判例）。被告甲○○既提供本票，分配索債所得部分款項三萬元，依上說明，
    其與戊○○、丁○○就上開犯行應有共同犯意聯絡行為分擔甚明。
(二)、甲○○將該本票交予丁○○與戊○○，由其二人於八十八年八月十二日下午四時
    三十分許，至台北縣板橋市○○路○段七十八號丙○○服務之財霸公司，因丙○○表示無力清償全部債務，丁○○與戊○○乃心生不滿，戊○○並作勢欲打丙○○，二人基於恐嚇之犯意，對丙○○稱：「如不還錢就不讓你離開，且要與你一
    起上下班」等語，以此加害自由之事恐嚇丙○○，致丙○○心生畏懼，而危害於
    丙○○之安全，丙○○不得已簽發發票日為八十八年八月十二日，到期日為八十
    九年十月十五日，面額為五十七萬元之本票一張，連同向財霸公司借得面額三萬
    元支票一張（發票日為八十八年八月十二日，彰化商業銀行光復分行，帳號0000
    -000000，票號AK0000000），交於丁○○、戊○○二人，丁○○則將該六十萬元
    本票還丙○○，丁○○於離去時並稱：「剩下的五十七萬元，這幾天要準備好，
    我會來拿，否則會讓妳死得很難看」等語，丁○○取得上開本票與支票後，交予
    甲○○，甲○○將三萬元支票兌現後，分予丁○○四千元、戊○○三千元，餘款
    則自己留下，嗣三人又基於相同之概括犯意於八十八年八月十八日下午四時三十
    分許，由丁○○與戊○○至財霸公司，對丙○○大聲稱：「今天這些錢沒處理好
    ，我們回去很難向我們大哥交代」等語，戊○○並作勢欲打丙○○，致丙○○心
    生畏懼，而危害於丙○○之安全，嗣經報警查獲。以上各情，業據被害人丙○○
    於警訊、偵查指訴甚詳（偵查卷第十九頁、第二十頁、第五二頁、第五七頁反面
    ），其所陳核與證人即在場之財霸公司職員乙○○證述情節一致（偵查卷第五七
    頁反面），可見戊○○在場作勢欲打丙○○，則其縱未動口，但於行動上顯與丁○○為共犯甚明。
(三)、己○○交付附表編號一所示之本票一紙予被告甲○○時，被告甲○○曾表示其與
    丙○○係好友，被告甲○○未向伊擔保丙○○一定會返還該筆債務等情，雖據證
    人己○○於原審陳述綦詳，又被告甲○○與丙○○係過去之同事關係，彼此無怨
    隙，亦據丙○○於原審陳明，再被告丁○○亦供稱：「甲○○未指示伊恐嚇丙○○，事先亦不知伊會對丙○○表示如其不還錢就不讓其離開，且要與其一起上下
    班」等語，然查己○○為交付本票予被告甲○○催討債務者，而共同被告丙○○
    則為前前往討債者，其二人所陳已難免偏頗，而不可採，辯護人稱：「己○○所
    陳與被告及丁○○所述情節相同，並無偏頗之虞」等並無依據，至辯護人稱：「
    起訴書尚出現被告涉嫌槍砲情節」等語，經核應係套用電腦文書例稿未及刪除，
    但與起訴事實無涉，附此敘明。
(四)、丙○○雖嗣於原審與本院調查時稱：「八十八年八月十二日下午四時許，在財霸
    公司時，係被告丁○○持附表編號一所示之本票一紙向丙○○催討債務，亦係被
    告丁○○單獨向丙○○表示如丙○○不還錢，就不讓其離開，要與其一起上下班
    等語，被告戊○○僅站在旁，並未開口說話，也未做出任何動作，另被告丁○○
    與戊○○於八十八年八月十八日下午四時許至財霸公司門口，尚未進入前，丙○○即報警處理，嗣丁○○、戊○○進入，旋警方即前來處理，被告丁○○及戊○○當時尚無恐嚇丙○○之行為」等情（原審卷第六一頁、本院卷第三五頁），被
    告丁○○亦原審供稱：「戊○○事先不知伊會對丙○○表示如其不還錢就不讓其
    離開，且要與其一起上下班」等語，而證人乙○○雖亦未明確證述被告戊○○亦
    有出言恐嚇丙○○之情事（原審卷第六三頁）。然查，丙○○與乙○○於原審同
    日訊問時，被告同時提出和解書一紙（原審卷第六六頁），足見丙○○、乙○○
    於同日與三位被告同庭訊問時，有所顧慮，而將為上開妨害自由之行為者，減縮
    陳述為僅丁○○一人所為，甚而稱沒出聲恐嚇與作出動作（原審卷第六一頁），
    然查，丁○○、戊○○確有事實欄所載之行為，業據丙○○、乙○○二人於警訊
    與偵查中詳細陳明（偵查卷第五七頁反面），且丙○○如係心甘情願，未受壓力
    下還債，何以報警，是其二人事後於原審與本院與甲○○、戊○○、丁○○同庭
    訊問下所陳，顯係不得已之迴護之詞，自不可採為被告甲○○、戊○○之有利事
    證。按本件如被告丁○○一人獨力可完成，則被告戊○○即勿庸與之共往，是縱
    共同被告丁○○稱戊○○僅站在旁，並未開口說話，也未做出任何動作，然其顯
    與丁○○共同前往，使被害人有壓力。而甲○○已陳明認識被害人，與被害人丙○○所陳相同，則其何須再委由丁○○、戊○○持本票往之催款，足見其與丁○○、戊○○間，應以上開不正方法索債之共同犯意聯絡與行為分擔，依上述判例
    意旨所示，自屬共犯甚明。
(五)、按證人之陳述有部分前後不符，或相互間有所歧異時，究竟何者為可採，法院仍
    得本其自由心證予以斟酌，非謂一有不符或矛盾，即應認其全部均為不可採信；
    尤其關於行為動機、手段及結果等之細節方面，告訴人之指陳，難免故予誇大，
    證人之證言，有時亦有予渲染之可能；然其基本事實之陳述，若果與真實性無礙
    時，則仍非不得予以採信（最高法院七十四年度台上字第一五九九號判例）。本
    件被害人丙○○之指訴就受有恐嚇而不得已還款之基本事實，於警訊及偵查中至
    原審與本院調查時，並無前後不一之情形，且偵查中檢察官於八十八年八月十九
    日傳訊被告甲○○、戊○○、丁○○，其三人對索債之過程，除否認有以恐嚇之
    方式，其餘如要求另開附表編號二之本票，共同分得索債之三萬元等情均坦承（
    偵查卷第四一頁至第四三頁），則辯護人稱偵查中未傳訊以上被告之詞，即與事
    實不符，被害人所為之指訴過程，除被告甲○○、戊○○等人否認之恐嚇外，餘
    均相同，足見被害人所陳為真正可採，是被告丁○○、戊○○應與甲○○就前開
    犯行有共同犯意聯絡與行為分擔甚明。
(六)、綜上，本件事證明確，被告甲○○、戊○○所辯應不足採，其二人犯行均堪認定
    。
三、被告甲○○、戊○○與丁○○以加害自由之事恐嚇丙○○，致丙○○心生畏懼而
    危害於其安全，核被告甲○○、戊○○所為，係犯刑法第三百零五條之恐嚇危害
    安全罪。被告甲○○、戊○○與丁○○三人間有共同犯意聯絡行為分擔為共同正
    犯。其等先後二次犯行，時間密接方法相同，顯係基於概括犯意反覆為之，觸犯
    構成要件相同之罪，為連續犯以一罪論，並加重其刑，被告戊○○曾於八十六年
    三月二十一日，因竊盜案件經臺灣桃園地方法院以八十六年易字第三五四號判處
    有期徒刑八月，在八十七年二月九日執行完畢，有臺灣高等法院檢察署刑案紀錄
    簡覆表一份在卷足憑，其於有期徒刑執行完畢後，五年以內再犯本案法定刑含有
    期徒刑之本罪，為累犯，應依法遞加重其刑。原審未審及此以：「共同被告丁○○與證人己○○之陳述與告訴人丙○○之指訴既前後不一，而證人乙○○亦未證
    述被告甲○○、戊○○有實際恐嚇丙○○之犯行或事先有犯意聯絡」等情，遽為
    被告甲○○、戊○○二人無罪之諭知，自難謂洽，檢察官上訴意旨以：「己○○
    證稱，伊交付本票予甲○○時，甲○○曾表示與告訴人是好友，另甲○○亦未向
    伊擔保告訴人一定會還錢。另丁○○則稱，甲○○未至指示伊恐嚇告訴人，事先
    亦不知伊會恐嚇丙○○。果真如其二人而言，甲○○係告訴人之好友，則甲○○
    如不方便出面，又何代羅女討債，若甲○○非不方便出面，則其親自向告訴人要
    求還錢即可，何需找丁○○、戊○○出面，本件告訴人先前已履遭電話騷擾、恐
嚇，甲○○焉有不知之理，本件顯係聚眾暴力討債，被告二人與丁○○顯有犯意
    聯絡再推由丁○○、戊○○出面，己○○、丁○○本為被告二人之友人，其證言
    之真實性本已堪置疑，況己○○如證稱係伊指使，本身亦構成犯罪，焉有可能期
    待其為部利於被告之證言，原審認事不僅昧於社會經驗，且輕信證人迴護之詞，
    顯有未洽」等語，指摘原判決諭知無罪為不當，非無理由，自應由本院將原判決
    關於王周慶、戊○○部分撤銷改判，爰審酌被告甲○○、戊○○之素行，犯罪之
    動機、目的、手段、所生危害及犯後態度等一切情狀，分別量處如主文所示之刑
    ，並各諭知易科罰金之折算標準。
據上論斷，應依刑事訴訟法第三百六十九條第一項前段、第三百六十四條、第二百九
十九條第一項前段、刑法第二十八條、第五十六條、第三百零五條、第四十七條、第
四十一條，罰金罰鍰提高標準條例第一條前段、第二條，判決如主文。
本案經檢察官王安明到庭執行職務。
中    華    民    國    八十九    年       三       月       三十一     日
                            臺灣高等法院刑事第七庭
                                審判長法  官  吳  啟  民
              法  官  洪  曉  能
                                      法  官  施  俊  堯
右正本證明與原本無異。
不得上訴。
                                      書記官  顏  志  豪
中    華    民    國    八十九    年        四      月        五        日
附錄：本案論罪科刑法條全文
刑法第三百零五條：
以加害生命、身體、自由、名譽、財產之事恐嚇他人，致生危害於安全者，處二年以
下有期徒刑、拘役或三百元以下罰金。
附表：
┌─┬─────┬────┬──────┬───┬────┬──────┐
│編│本票號碼  │發票日  │面      額  │發票人│到期日  │備       註 │
│號│          │        │（新臺幣）  │      │        │            │
├─┼─────┼────┼──────┼───┼────┼──────┤
│一│TH031585  │87.9.16 │陸拾萬元    │丙○○│89.10.15│            │
├─┼─────┼────┼──────┼───┼────┼──────┤
│二│TH031586  │88.8.12 │伍拾柒萬元  │丙○○│89.10.15│            │
└─┴─────┴────┴──────┴───┴────┴──────┘


司法院資訊處製作；財團法人民間司法改革基金會備份。
